【裁判字號】    99,易,773
【裁判日期】    990927
【裁判案由】    傷害
【裁判全文】
臺灣桃園地方法院刑事判決               99年度易字第773號
公  訴  人  臺灣桃園地方法院檢察署檢察官
被      告  甲○○
選任辯護人  黃暖琇律師
上列被告因傷害案件，經檢察官聲請簡易判決處刑（98年度偵字
第17235 號），經本院審理後認不宜以簡易判決處刑，改依通常
程序審理，茲判決如下：
    主  文
甲○○無罪。
    理  由
壹、公訴意旨略以：被告甲○○於民國98年10月24日晚間7 時許
    （聲請書誤載為晚間9 時許），在桃園縣中壢市○○路113
    號對面，與菲律賓籍女子MARC ELLANA TERTSITA（下稱蒂西
    塔）因金錢糾紛發生爭吵，竟基於傷害之犯意，出手毆打蒂
    西塔，致蒂西塔受有臉、頭皮及頸之挫傷、背挫傷、胸臂挫
    傷、臀部挫傷之傷害。因認被告涉犯刑法第277 條第1 項之
    普通傷害罪嫌。
貳、程序部分
一、按證人係指在他人之訴訟案件中，陳述自己所見所聞具體事
    實之第三人，為證據之一種。除有不得令證人具結之情形，
    依法應使其具結，以擔保證言係據實陳述。若違背具結之規
    定，未令證人於供前或供後具結，其證言因欠缺程序方面之
    法定條件，即難認為係合法之證據資料。次按刑事訴訟法第
    158 條之3 規定：「證人、鑑定人依法應具結而未具結者，
    其證言或鑑定意見，不得作為證據。」所謂「應具結而未具
    結」，係指檢察官或法官依刑事訴訟法第175 條之規定，以
    證人身分傳喚被告以外之人到庭作證，或雖非以證人身分傳
    喚到庭，而於訊問調查過程中，轉換為證人身分為調查時，
    此時其等供述之身分為證人，應依刑事訴訟法第186 條有關
    具結之規定，命證人供前或供後具結，其陳述始符合上開規
    定，而有證據能力。查檢察官於98年12月23日以證人身分傳
    喚蔣文揚、羅內多到庭證述（見偵查卷第14、19頁），依上
    開法條及說明，檢察官本應命蔣文揚、羅內多於供前或供後
    具結，惟檢察官均疏未命其具結，故其等於檢察官偵查中未
    經具結所為之陳述，自無證據能力。 又被告以外之人（包
    括證人、鑑定人、告訴人、被害人及共同被告等），於審判
    外之言詞或書面陳述，屬傳聞證據，由於傳聞證據有悖法院
    直接審理及言詞審理之精神，妨礙當事人之反對詰問權，影
    響程序正義之實現，除法律有規定（例如同法第159 條第2
    項、同法第159 條之1 至之5、 同法第206 條等）外，原則
    不具證據能力，刑事訴訟法第159 條第1 項定有明文。則前
    開證人蔣文揚、羅內多在檢察官面前所作成、未經具結之陳
    述筆錄，係屬被告以外之人於偵查中向檢察官所為之陳述，
    性質上屬於傳聞證據，被告之選任辯護人明確主張上開證人
    於偵查中的陳述無證據能力，本院既查無上開例外得以之作
    為證據之各種情形，因此認定上開證人蔣文揚、羅內多所為
    之陳述，應均無證據能力。
二、至證人即告訴人蒂西塔於警詢、偵查中所為陳述，雖亦屬傳
    聞證據，惟該警詢過程查無違法取證之瑕疵存在，其陳述係
    出於其自由意志，且被告甲○○對上開證人蒂西塔於警詢、
    偵查中所為之陳述，在本院準備程序中經提示並告以要旨，
    對證據能力一節均未表示意見，且未於本案言詞辯論終結前
    聲明異議，本院審酌證人蒂西塔之陳述，對認定犯罪事實之
    存否有其必要性，依刑事訴訟法第159 條之5 之規定，因認
    得為證據。況本院審理中業已傳喚蒂西塔到庭以證人身分作
    證，並准許被告對證人蒂西塔當庭進行詰問，此有本院訊問
    筆錄在卷可考，顯已賦予被告對於前開證人對質詰問機會。
    因之，參諸刑事訴訟法159 條規定之立法意旨在保障被告對
    質詰問權以觀，證人蒂西塔於審判外之警詢、偵查中所為之
    陳述既已經被告甲○○於本院審理中交互詰問予以核實，其
    屬傳聞證據之瑕疵，應已治癒，而無排除證據能力之必要。
三、另本件認定事實所引用之卷內所有文書證據，檢察官及被告
    並未主張排除前開書證之證據能力，且迄於本院言詞辯論終
    結前均未表示異議，本院審酌前開書證並無證據證明係公務
    員違背法定程式所取得，亦無刑事訴訟法第159 條之4 之顯
    有不可信之情況與不得作為證據之情形，本件認定事實所引
    用之卷內所有文書證據，均認為有證據能力。
、實體事項
一、按犯罪事實應依證據認定之，無證據不得認定犯罪事實；不
    能證明被告犯罪者，應諭知無罪判決，刑事訴訟法第154 條
    第2 項、第301 條第1 項分別定有明文。次按事實之認定，
    應憑證據，如未能發現確實之證據，或證據不足以證明，自
    不能以推測或擬制之方法，以為裁判基礎；再以犯罪事實所
    憑之證據，無論係直接證據或間接證據，其為訴訟上之證明
    ，須於一般人均不致有所懷疑而得確信為真實之程度，始得
    據為有罪之認定，倘其證明尚未達此程度而尚有合理之懷疑
    存在時，本諸無罪推定原則，自應為被告無罪之諭知。又被
    告否認犯罪事實所持辯解縱使不能成立，除非有確實證據足
    以證明對於被告犯罪已無合理之懷疑外，不能遽為有罪之認
    定；刑事訴訟法規定被告有緘默權，被告基於不自證己罪原
    則，既無供述之義務，亦不負自證清白之責任，不能因被告
    未能提出證據資料證明其無罪，或對於被訴之犯罪事實不置
    可否，即認定其有罪，最高法院92年度台上字第2570號判決
    意旨足資參酌。準此，法院僅有調查而無蒐集證據之義務（
    參見最高法院91年度台上字第5846號判決意旨），而檢察官
    於訴訟上應負提出證據及說服之實質舉證責任，且認定被告
    有罪之證據，須達到使事實審法官有「確信」之心證時，方
    得為被告有罪之判斷。若依負追訴犯罪職責之檢察官所提出
    之證據，尚無法使事實審法官有此程度之心證時，自應為有
    利於被告之認定（參見最高法院92年度台上字第128 號判例
    意旨）。
二、本件公訴意旨認被告涉犯刑法第277 條第1 項傷害罪嫌，無
    非係以告訴人蒂西塔之指述、證人蔣文揚之證述（於偵查中
    未經具結，經本院認定無證據能力，如前所述）、天晟醫院
    診斷證明書等為主要論據。
三、訊據被告固坦承確有因債務問題與告訴人蒂西塔發生糾紛，
    惟堅決否認有何傷害之犯行，並辯稱：是告訴人自己跌倒受
    傷等語。經查：
  ( 一) 告訴人蒂西塔先於警詢時指述：「我於98年10月24日晚
      間7 時許，到桃園縣中壢市○○路113 號對面之發財車找
      被告要獎勵金，被告聽到我跟他要錢，就很生氣的大聲罵
      我很多很難聽的話，並說：你走開，再吵我打你，我說：
      你打啊，被告就真的用拳頭打我，現場還有一位金像電子
      的男員工攔阻我們，直到我男友到現場後，被告才停止打
      我」（見偵查卷第7-9 頁）；復於檢察官偵查中陳稱：「
      我到被告那邊要跟被告拿獎金，被告對我講一些污辱的話
      ，之後就用手毆打我，當時只有被告在場而已」（見偵查
      卷第21頁）；再於本院審理時以證人身份具結證稱：「民
      國98年10月24日晚間7 時許，我有到桃園縣中壢市○○路
      113 號對面的發財車找被告拿我的獎金，當時被告很生氣
      跟我講說錢在他老婆那，去找他老婆，我跟被告說他老婆
      那邊我不熟，被告聽完就很生氣罵我並叫我走，我說我不
      走，被告就說如果你不走的話就要打你，因為我還是不走
      ，被告就用拳頭打我的右額頭，我就跌倒在椅子旁邊，我
      要爬起來時，被告就壓著我胸口，第二次跌倒時，我有抓
      被告的臉，我要起來第三次時，被告又壓著我不讓我起來
      ，讓我後腦杓撞到牆壁，（後改稱：我是站起來後又被被
      告推倒在地，總共有三次，最後一次很用力，第三次時我
      的電話就響了，我就站起來跑到被告發財車旁邊，接起電
      話知道是我男朋友，就跟我男朋友說我在被告這邊且被告
      打我，並在發財車旁邊等我男朋友過來），我男朋友到的
      時候，我還在跟被告吵架，只是被告知道我男朋友要來停
      下來，當時有一個小孩在現場，證人羅內多並未在現場」
      等詞（見本院卷第32-37 頁），衡情告訴人蒂西塔既為本
      件案發之直接被害人，對於如何遭被告甲○○造成傷害，
      當知之甚詳，然其竟對有關整個事件的經過，供述前後不
      一，且對於現場目擊證人究為何人，亦反覆其詞，參以告
      訴人係以被告受刑事訴追為目的，為達此目的，其證詞亦
      難保無渲染誇大之處，是依告訴人上開證述內容，被告甲
      ○○是否確有動手毆打告訴人即被害人蒂西塔，至為可疑
      ，實難據以採為對被告不利認定之證據。
 (二) 證人即羅那多於99年8 月23日本院審理時到庭具結證稱：
      「民國98年10月24日晚間7 時許，我確實有出現在桃園縣
      中壢市○○路113 號對面被告所經營之發財車附近準備吃
      東西，案發當時只有我們三個人，沒有第四人在場，當天
      我看到被害人蒂西塔在現場要跟被告拿錢，被告叫蒂西塔
      等，如果沒有辦法等就去找別人借錢，被害人與被告除了
      吵架、交談之外並無任何肢體接觸，後來被害人拿寶特瓶
      及湯匙、叉子往被告那邊丟，我勸被害人不要那麼衝動時
      ，被害人就滑倒了，當天在下雨，地很滑，所以被害人往
      後滑倒時，頭有撞倒地上，被告沒有毆打被害人，被害人
      自己跌倒爬起來之後，有拿手機打電話通知她男朋友到現
      場，她男朋友到現場時蒂西塔已經站在那裡，她男朋友問
      她發生什麼事，然後過一會就離開了，當時並無被害人起
      來三次後，又遭被告推倒三次之情形」等語明確（見本院
      卷第30-32 頁、第34-35 頁、第37頁），核與被告於警詢
      、偵查中及本院審理時之陳述係被害人攻擊伊時自己跌倒
      ，伊沒有動手毆打被害人情節相符。再觀諸被害人蒂西塔
      於98年10月27日所製作之警詢筆錄內容：「（問：現場有
      其他目擊證人嗎？）現場有一位金像電子的男員工攔阻我
      們」所載，因距離案發時點最相近，故其所製作此部分筆
      錄內容之陳述，記憶應當最為清晰，而無混淆或記憶模糊
      不清之虞，核其所述與證人羅那多之身分及證述在場勸阻
      被害人之情節相符，堪認證人羅那多應為案發當時在場之
      目擊證人無疑，且其與被告並無特殊友好情誼更與告訴人
      素昧平生毫無怨隙可言，應無甘冒偽證之風險而故意偏坦
      被告之可能，是證人羅那多於本院審理時具結之證詞，堪
      信為真實，足以採信為有利於被告之證據。
  (三)至被害人蒂西塔所提出之天晟醫院診斷證明書（乙種），
      其上雖記載被害人蒂西塔受有臉、頭皮及頸之挫傷、背挫
      傷、胸臂挫傷、臀部挫傷等情（見偵查卷第10頁），惟被
      害人於本院具結證述遭傷害之方式為：「（問：被告當天
      如何打你？）我只記得他打我一拳，打我右額頭，我就跌
      倒在椅子旁邊‧‧」等語明確，若被害人此部分證述情節
      為真實，顯然被告向被害人揮拳時應有一定之力道，始足
      以致使被害人因此跌倒，則被害人至少應該受有「右額頭
      紅腫或挫傷」等類此之傷害，然被害人提出之上開診斷證
      明書，卻無記載被告額頭受有傷害，是診斷證明書上記載
      之種種傷勢是否確為被告所造成，已非無疑。況證人羅那
      多對於被害人因天雨地滑，致往後滑倒，頭部撞到地上等
      情，業證述如前，足認上開診斷書所記載之傷勢，應係被
      害人自己滑倒所致。從而，該診斷證明書，自亦無從據以
      認定被告有何毆打被害人成傷之行為。
四、綜上所述，被告所辯既既非虛詞，告訴人蒂西塔之指訴又具
    有前述之嚴重瑕疵，更無可佐證足以補強告訴人之證詞，證
    據已嫌不足，復查無其他積極證據可證被告甲○○有何傷害
    告訴人蒂西塔之犯行，揆諸首開說明，自難僅因告訴人受有
    如上之傷勢，即遽認被告有傷害犯行，依前開最高法院判決
    及判例意旨，自應諭知被告無罪之判決，以免冤抑。
五、另檢察官聲請以簡易判決處刑之案件，經法院認有刑事訴訟
    法第451 條之1 第4 項但書所定之情形者，應適用通常程序
    審判之，刑事訴訟法第452 條定有明文。本件檢察官聲請簡
    易判決處刑（98年度偵字第27235 號），經本院審理後認合
    於刑事訴訟法第451 條之第4 項但書第3 款之情形，不宜以
    簡易判決處刑，乃改依通常程序審理，附此敘明。
六、據上論斷，應依刑事訴訟法第452 條、第301 條第1 項，判
    決如主文。
本案經檢察官王碩志到庭執行職務。
中    華    民    國    99    年     9    月    27    日
                  刑事第五庭  法   官    潘政宏
以上正本證明與原本無異。
如不服本判決應於收受判決後10日內向本院提出上訴書狀，並應
敘述具體理由。其未敘述上訴理由者，應於上訴期間屆滿後20日
內向本院補提理由書( 均須按他造當事人之人數附繕本) 「切勿
逕送上級法院」。
                              書記官     劉乙錡
中    華    民    國    99    年    9     月    28    日

司法院資訊處製作；財團法人民間司法改革基金會備份。
